臺灣嘉義地方法院刑事判決　　　　　　　　　　　　　九十三年度簡上字第一八號
　　上訴人即被告　丙○○
右上訴人因違反保護令罪案件，不服中華民國九十二年十月三十日本院嘉義簡易庭九
十二年度簡字第一三七０號判決 (聲請簡易判決處刑案號：九十二年度偵字第六九四
八號)，提起上訴，本院判決如左：
    主  文
原判決撤銷。
丙○○無罪。
    理  由
一、聲請簡易判決處刑意旨：
    丙○○為甲○○之妻，屬家庭暴力防治法第三條第一款所定之家庭成員。緣丙○○因對甲○○有家庭暴力行為，經本院於民國九十二年七月二十九日以九十二年
    度家護字第二三三號裁定，諭知丙○○不得直接或間接對甲○○為騷擾、通信之
    聯絡行為。然丙○○於收悉裁定後，於九十二年十月十六日晚上九時許，在嘉義
    市○區○○里○鄰○○路五五一號其住處一樓由甲○○開設之「八色烏陶瓷園藝
    行」內，見甲○○在場，且其婆婆乙○○○及另二名來訪客人亦在場，竟出言質
    問乙○○○有關訴訟之事，並對在場二名客人訴求婚姻委屈，經甲○○制止無效
    ，而間接打擾甲○○之居家及營業安寧，因認丙○○涉有家庭暴力防治法第五十
    條第二款之違反保護令罪。
二、本院之判斷：
    檢察官指稱上訴人涉有違反保護令罪，所引用之証據，為本院九十二年度家護字
    第二三三號通常保護令影本、告訴人之指述、証人柯玉春之証詞及上訴人之自白
    為據，惟本院認為基於下列理由，應判決上訴人無罪：
(一)按婚姻與家庭為社會形成與發展之基礎，受憲法制度性保障。婚姻制度植基於人
    格自由，具有維護人倫秩序、男女平等、養育子女等社會性功能，國家為確保婚
    姻制度之存續與圓滿，維護人格尊嚴與確保人身安全，增進夫妻情感之和諧，防
    止家庭暴力之發生，以保護婚姻制度，因而制定家庭暴力防治法，以達成憲法保
    護家庭及婚姻之基本目的，故家庭暴力防治法之解釋及運用，自然不能逸脫制定
    法律之立法意旨。
(二)次按違反法院依第十三條、第十五條所為之下列裁定者，為本法所稱之違反保護
    令罪，處三年以下有期徒刑、拘役或科或併科新台幣十萬元以下罰金︰二禁止直
    接或間接騷擾、接觸、通話或其他連絡行為，家庭暴力防治法第五十條第二款定
    有明文。而依同法第二條第三項之規定，本法所稱騷擾者，謂任何打擾、警告、
    嘲弄或辱罵他人之言語、動作或製造使人心生畏怖情境之行為。其立法目的當在
    於保護家庭成員之生活免於暴力及騷擾之自由，防止家庭暴力之進一步發生。故
    條文有關騷擾之解釋，自不能太過於僵化及形式解釋，否則於法律的運用上，有
    可能導致適得其反之效果，而嚴重破壞家庭和諧及婚姻之保障。
(三)本案被告涉嫌違反保護令之內容為「丙○○不得直接或間接對甲○○為騷擾、通
    信之聯絡行為」，而依兩造不爭執之事實顯示，告訴人甲○○與丙○○為夫妻關
    係，且於保護令核發後仍居於一處共同生活，則如何小心翼翼的在被告及告訴人
    日常密切的生活中間劃出一道界限令被告遵守，已有困難，惟如此論述並不表示
    被告可以任意跨越法律之界限而侵犯他造，相反地，被告亦應小心謹慎的謹守界
    限而不踰越，但當界限屬於模糊而不可預測時，欲令被告遵守，即有本質上之困
    難。本案涉及的法律問題為何謂直接或間接騷擾？而家庭暴力防治法本身之立法
    解釋，雖解釋「騷擾者，謂任何打擾、警告、嘲弄或辱罵他人之言語、動作或製
    造使人心生畏怖情境之行為。」惟其界限仍非漫無界限，而應從行為之動機、方
    法、目的及侵害性，參酌被害人之保護及家庭和諧之觀點加以綜合判斷，而非被
    告一有行為即認定被告有騷擾之行為，而觸犯違反保護令罪。
(四)經查，上訴人與甲○○為夫妻關係，丙○○因對甲○○有家庭暴力行為，經本院
    於九十二年七月二十九日核發家庭保護令，諭知丙○○不得直接或間接對甲○○
    為騷擾、通信之聯絡行為，嗣九十二年十月十六日晚上九時許，丙○○於嘉義市
    ○區○○里○鄰○○路五五一號其住處一樓由甲○○開設之「八色烏陶瓷園藝行
    」內，出言質問乙○○○有關訴訟之事，並對在場二名客人訴求婚姻委屈，經甲○○制止等情，有本院九十二年度家護字第二三三號通常保護令影本、告訴人之
    指述、証人柯玉春之証詞為証，復為上訴人所自白，自應信為真實。
(五)依前開認定之事實，被告原來談話之對象為告訴人之母即乙○○○及其他店內之
    客人，而談話之內容，涉及訴訟事項及婚姻之委屈，事後告訴人始出面制止，此
    項事實是否足以令被告負擔刑責，分論如下：
１、從被告談話之內容觀之，被告所為談話內容為訴訟事項及婚姻之委屈，係屬合法
    的言論自由範圍，並未踰越法的界限，而從其談話之對象觀之，被告係對告訴人
    之母及其他人為之，亦非以告訴人為對象，而法律或相關規定，亦從未限制言論
    表達之對象，故該行為尚難評價為違法，故被告與告訴人之母及其他店內之客人
    言談其行為尚難評價為直接騷擾告訴人之行為。
２、至於被告是否間接騷擾告訴人，即值得深論，查被告言論之對象為告訴人之母及
    其他客人，被告對此兩者之言論對象，均與告訴人有關連，形式上及表面上似可
    認為被告對其等之言論，會間接騷擾告訴人，惟依現代法律之觀念，個人之人格
    自主，被告對告訴人之母或其客人為言談，不當然可轉嫁而視為對告訴人之騷擾
    ，且言論原本即為個人自由表達之範圍，如對方不願聽聞，只要消極避開即可防
    止言談之繼續，如何能認為被告對告訴人之母及其他客人發表言論，即認為對告
    訴人為騷擾。而發表言論，亦非起訴書所言將危告訴人之居家及營業安寧，否則
    只要被告發言，即有被判刑之可能，嚴重危及憲法保障言論自由之基本人權。其
    次告訴人為避免其母遭受被告之質問而出面制止被告繼續言談，主動介入被告發
    表言論之空間，則被告是否因此而應評價為騷擾，本院亦持否定態度，蓋告訴人
    原來可以不受任何干擾，只要其避開或維持原狀即足以免於騷擾之可能，惟其卻
    採取進入被告發表言論之領域，然其結果卻須由被告負擔罪責，似難符合公平及
    正義之理念，且被告隨時有入罪之可能，應非刑法規範之本旨，雖然告訴人基於
    倫常而有介入之需求性，惟其亦可選擇不介入，而由其母自行處理，惟無論如何
    ，告訴人與其母間之關係及互動，其結果不當然可以由被告負擔刑責，故本院對
    於被告之行為尚難認為符合騷擾之要件，刑罰於此情況下尚無介入之必要，否則
    可能因夫妻生活中微細之行為即導致家庭被嚴苛的法律所瓦解，適與家庭暴力防
    治法所欲追求婚姻制度之存續與圓滿，增進夫妻情感和諧之立法目的洽相違背，
    故於此情形刑罰尚無介入之必要，本案應判決被告無罪。
(六)綜上所述，本案公訴人引用之証據，並不足以形成有罪之心証，經依職權調查之
    結果，亦無其他具體証據足以証明上訴人犯罪，自應為無罪之判決。原審未予詳
    察，即論處上訴人罪刑，尚有未洽。上訴意旨執此指摘原判決不當，為有理由，
    應由本院將原判決撤銷，另為上訴人無罪之諭知。
三、適用法律之依據：
    刑事訴訟法第四百五十五條之一第一項、第三項、第三百六十九條第一項前段、
    第三百六十四條、第三百零一條第一項。
中    華    民    國      九十三        年      三      月    三十      日
                                臺灣嘉義地方法院刑事第五庭
                                      審判長法  官  黃國益
                                            法  官  黃仁勇
                                            法  官  黃義成
右正本證明與原本無異。
如不服本判決，應於判決送達後十日內，向本院提出上訴狀。
中    華    民    國      九十三        年      三      月    三十      日
                                          書記官    林育興
